臺灣臺南地方法院刑事判決
110年度金訴字第556號
公  訴  人  臺灣臺南地方檢察署檢察官
被      告  吳政逸



上列被告因詐欺等案件，經檢察官提起公訴（110年度少連偵字
第136號），被告於本院準備程序中就被訴事實為有罪之陳述，
經本院合議庭裁定由受命法官獨任進行簡式審判程序，判決如下
：
    主  文
甲○○幫助犯三人以上共同冒用公務員名義詐欺取財罪，處有期徒
刑陸月。
未扣案犯罪所得價值新臺幣壹仟元之財產上利益沒收，於全部或
一部不能沒收或不宜執行沒收時，追徵其價額。
    事  實
一、甲○○明知其真實姓名年籍不詳、綽號「綠茶」之友人向其借
    用車輛係欲前往搭載詐欺集團其他車手以收取詐欺款項，仍
    基於幫助加重詐欺取財、幫助洗錢之犯意，於民國110年5月
    21日中午12時許，在桃園市某處，提供其所有之車牌號碼00
    0-0000號白色自用小客車予「綠茶」使用，並由「綠茶」駕
    駛上開車輛搭載甲○○前往臺中市。另「綠茶」及所屬詐欺集
    團其他真實姓名年籍不詳成員即共同意圖為自己不法之所有
    ，基於3人以上共同冒用公務員名義詐欺取財及掩飾、隱匿
    犯罪所得去向、所在之犯意聯絡，於110年5月21日中午12時
    30分許，假冒中華電信人員，向乙○○佯稱其手機有欠費，需
    報案才可以免繳費用，並為其轉接偽冒之報案專線，再假冒
    110報案中心偵查隊長，向乙○○佯稱其涉及靈骨塔詐騙案，
    需提供新臺幣（下同）120萬元資金公證云云，致乙○○陷於
    錯誤，於110年（起訴書誤載為109年）5月21日下午4時48分
    許，前往臺南市歸仁區南潭二街95巷口，將120萬元交付予
    該詐欺集團負責收取款項之少年蔡○里（94年5月生，真實姓
    名年籍詳卷，所涉詐欺等事件另由臺灣屏東地方法院少年法
    庭審理），蔡○里取款後隨即搭乘高鐵前往臺中。嗣「綠茶
    」駕車搭載甲○○抵達臺中後，即在臺中市某處接應少年洪○
    偉（93年3月生，真實姓名年籍詳卷，所涉詐欺等事件另由
    臺灣高雄少年及家事法院審理）上車，其等再前往臺中高鐵
    站接應蔡○里上車，蔡○里在車上將所收取之120萬元交予洪○
    偉，洪○偉從中抽出4萬5,000元交予蔡○里，蔡○里隨後下車
    離去，再由「綠茶」依該詐欺集團不詳成員之指示，將剩餘
    款項分成2袋後，駕車前往臺中市2處不詳地址交予該詐欺集
    團另2名不詳成員，以此方式掩飾、隱匿該詐欺所得之去向
    及所在，甲○○即以此方式幫助「綠茶」、洪○偉、蔡○里等人
    遂行詐欺及洗錢行為（無證據證明甲○○知悉洪○偉、蔡○里為
    未滿18歲之人），並因此獲得上開車輛加滿油之利益。嗣乙
    ○○發覺受騙並報警處理，而查悉上情。
二、案經乙○○訴由臺南市政府警察局歸仁分局報告臺灣臺南地方
    檢察署檢察官偵查起訴。
    理  由
一、本件被告甲○○所犯係死刑、無期徒刑或最輕本刑為3年以上
    有期徒刑以外之罪，亦非屬高等法院管轄第一審案件之罪，
    其於本院準備程序中就被訴事實為有罪之陳述，經本院告知
    簡式審判程序之旨，並聽取檢察官及被告之意見後，依刑事
    訴訟法第273條之1第1項之規定，裁定行簡式審判程序，是
    依刑事訴訟法第273條之2規定，本件之證據調查，不受同法
    第159條第1項、第161條之2、第161條之3、第163條之1及第
    164條至第170條所規定證據能力認定及調查方式之限制。另
    本判決所引用之非供述證據，與本案待證事實均具有證據關
    聯性，且無證據證明係公務員違背法定程序所取得，依刑事
    訴訟法第158條之4規定之反面解釋，自有證據能力。
二、認定犯罪事實所憑之證據及理由： 
　  上開犯罪事實，業據被告於偵查、本院準備程序及審理時均
    坦承不諱（偵卷第25至28頁，本院卷第67、76至80頁），核
    與證人即告訴人乙○○於警詢證述其遭詐騙而交付120萬元之
    情節相符（警卷第45至51頁），亦核與另案少年洪○偉於警
    詢證述監視器畫面中向告訴人取款之人為蔡○里等語（警卷
    第35頁）、另案少年蔡○里於警詢證述其搭乘計程車前往約
    定地點向告訴人收取款項後，再搭乘高鐵前往臺中，在高鐵
    臺中站7號出口坐上1台白色自用小客車，並在車上將120萬
    元全數交予洪○偉後取得4萬5,000元等語（警卷第19至25頁
    ）、證人即計程車司機陳柏升於警詢證述蔡○里乘車前往臺
    南市歸仁區南潭二街95巷口等語（警卷第53至57頁），均相
    符合，復有蔡○里取款之相關監視器錄影畫面翻拍照片17張
    （警卷第81至97頁）、計程車叫車資訊翻拍照片1張（警卷
    第99頁）、被告上開車牌號碼000-0000號車輛在臺中高鐵站
    附近之監視器錄影畫面擷圖1張（警卷第103頁）、車牌號碼
    000-0000號車輛詳細資料報表1份（警卷第105頁）、被告提
    供之110年5月21日GOOGLE路線圖翻拍照片2張（警卷第17頁
    ）在卷可稽，足認被告上開任意性自白與事實相符，應堪採
    信。綜上，本案事證明確，被告上開犯行洵堪認定，應依法
    論科。
三、論罪科刑：
　㈠洗錢防制法所稱之「洗錢」行為，依第2條之規定，係指：「
    一、意圖掩飾或隱匿特定犯罪所得來源，或使他人逃避刑事
    追訴，而移轉或變更特定犯罪所得；二、掩飾或隱匿特定犯
    罪所得之本質、來源、去向、所在、所有權、處分權或其他
    權益者；三、收受、持有或使用他人之特定犯罪所得」，並
    於第14條、第15條規定其罰則，俾防範犯罪行為人藉製造資
    金流動軌跡斷點之手段，去化不法利得與犯罪間之聯結。申
    言之，洗錢防制法之立法目的，在於防範及制止因犯第3條
    所列之特定犯罪而取得或變得之財物或財產上利益及其之孳
    息，藉由包含處置（即將特定犯罪所得直接予以移轉或變更
    ）、分層化（即以迂迴層轉、化整為零之多層化包裝方式，
    掩飾或隱匿特定犯罪所得）及整合（即收受、持有或使用他
    人之特定犯罪所得，使之回流至正常金融體系，而得以合法
    利用享受）等各階段之洗錢行為，使其形式上轉換成為合法
    來源，以掩飾或切斷特定犯罪所得與犯罪之關聯性，而藉以
    逃避追訴、處罰。從而，行為人對於特定犯罪所得，基於洗
    錢之犯意，參與整體洗錢過程中任一環節之處置、分層化或
    整合行為，致生該法所保護法益之危險者，即屬該法所欲禁
    絕之洗錢行為，至該行為是否已使特定犯罪所得轉換成合法
    來源之財產，則非所問。又上述第2款之洗錢類型，固多以
    迂迴曲折之方式輾轉為之，但不以透過多層之交易活動為限
    ，且掩飾或隱匿之管道是否為共同正犯或其他第三人，亦可
    不問（最高法院108年度台上字第3993號、110年度台上字第
    1423號判決意旨參照）。查「綠茶」、洪○偉、蔡○里及所屬
    詐欺集團成員共同詐騙告訴人，所為該當刑法第339條之4第
    1項第1、2款之罪，屬洗錢防制法第3條第1款所稱之特定犯
    罪，而蔡○里取得告訴人遭詐騙交付之款項後，至臺中高鐵
    站上車交予洪○偉，再由洪○偉扣除蔡○里之報酬後交予「綠
    茶」，復由「綠茶」分裝交予其他不詳成員轉交上游成員，
    此種透過多人分工轉手現金以切斷金流之方式，製造金流斷
    點，實質上使該詐欺犯罪所得嗣後之流向不明，達成掩飾、
    隱匿該詐欺所得之去向及所在之效果，使司法機關難以追查
    犯罪所得之蹤跡與後續犯罪所得持有者，「綠茶」、洪○偉
    、蔡○里等人上開所為，乃同時觸犯洗錢防制法第2條第2款
    、第14條第1項之一般洗錢罪，合先敘明。
　㈡刑法上之幫助犯，係對於犯罪與正犯有共同之認識，而以幫
    助之意思，對於正犯資以助力，而未參與實施犯罪之行為者
    而言。如未參與實施犯罪構成要件之行為，且係出於幫助之
    意思提供助力，即屬幫助犯，而非共同正犯。本件被告基於
    幫助加重詐欺取財、幫助洗錢之犯意，提供上開車輛供「綠
    茶」駕駛接應取款車手蔡○里、洪○偉並分裝詐得款項交予其
    他不詳成員，而助益其等實行加重詐欺取財及洗錢犯行，依
    卷內現存事證，尚無從認定被告有何參與該詐欺集團運作之
    情事，或與「綠茶」或其他不詳成員曾就收款之事彼此互相
    討論、分工，亦無證據證明被告除獲得加油之利益外，與「
    綠茶」等人就詐得款項按一定比例朋分，據此，被告所為僅
    為他人加重詐欺取財及洗錢犯行提供助力，過程中並無證據
    證明被告係以正犯之犯意參與，或有直接參與加重詐欺取財
    及洗錢犯罪之構成要件行為，依上開說明，被告就「綠茶」
    等人加重詐欺取財及洗錢犯行，應僅構成幫助犯。是核被告
    所為，係犯刑法第30條第1項前段、同法第339條之4第1項第
    1、2款之幫助3人以上共同冒用公務員名義詐欺取財罪，及
    刑法第30條第1項前段、洗錢防制法第2條第2款、第14條第1
    項之幫助一般洗錢罪。
　㈢被告以一提供車輛之幫助行為，助益詐欺集團成員實行加重
    詐欺取財及洗錢犯罪，而觸犯上開2罪名，為想像競合犯，
    應依刑法第55條規定，從一重論以幫助3人以上共同冒用公
    務員名義詐欺取財罪。公訴意旨認被告以一行為同時觸犯上
    開數罪名，惟認應從一重之幫助洗錢罪處斷，容有誤會。
　㈣被告以幫助他人犯罪之意思而參與犯罪構成要件以外之行為
    ，所犯情節較正犯輕微，爰依刑法第30條第2項規定，按正
    犯之刑減輕之。
　㈤想像競合犯之處斷刑，本質上係「刑之合併」。其所謂從一
    重處斷，乃將想像競合犯組成之評價上數罪，合併為科刑一
    罪，其所對應之刑罰，亦合併其評價上數罪之數法定刑，而
    為一個處斷刑。而包括各罪有無加重、減免其刑之情形，亦
    應說明論列，量刑時併衡酌輕罪部分量刑事由，評價始為充
    足。法院決定處斷刑時，雖以其中最重罪名之法定刑，做為
    裁量之準據，惟於裁量其輕重時，仍應將輕罪合併評價在內
    （最高法院108年度台上字第4405號、第4408號判決意旨參
    照）。又洗錢防制法第16條第2項規定：「犯前2條之罪，在
    偵查或審判中自白者，減輕其刑。」。本件被告就所犯輕罪
    部分之幫助洗錢罪已於偵查及本院審理時自白，合於洗錢防
    制法第16條第2項之規定，就所犯幫助洗錢罪部分原應減輕
    其刑，惟依前揭說明，被告上開犯行因想像競合犯之關係而
    從一重論以幫助加重詐欺取財罪，爰於量刑時一併衡酌此部
    分減輕其刑事由。
　㈥爰審酌被告明知其友人「綠茶」向其借用車輛係欲前往搭載
    詐欺集團其他車手以收取詐欺款項，仍提供車輛助益其等實
    行加重詐欺取財及洗錢犯行，所為實有不該，復考量被告犯
    罪動機、目的、告訴人所受損害，及被告坦承全部犯行之犯
    後態度，兼衡被告迄未與告訴人達成和解或賠償損害，暨被
    告於本院審理時自述國中肄業、未婚、無子女、目前在工地
    從事排管、板模、綁鐵等工作、月收入約3萬至4萬元、需扶
    養父母親等智識程度及家庭經濟生活狀況（本院卷第80頁）
    等一切情狀，量處如主文所示之刑。
四、沒收部分：
    按犯罪所得，屬於犯罪行為人者，沒收之；於全部或一部不
    能沒收或不宜執行沒收時，追徵其價額；第1項及第2項之犯
    罪所得，包括違法行為所得、其變得之物或財產上利益及其
    孳息，刑法第38條之1第1項前段、第3項、第4項分別定有明
    文。查被告因本案犯行而獲得上開車輛加滿油之利益，油錢
    約1,000至2,000元等情，業據被告於偵查中及本院審理時供
    述在卷（偵卷第27頁、本院卷第80頁），是其犯罪所得為車
    輛加油之財產上利益，依「罪證有疑，利於被告」原則，以
    較有利於被告之1,000元為其油錢之認定，又該犯罪所得並
    未扣案，被告亦迄未賠償告訴人，倘宣告沒收及追徵，亦無
    刑法第38條之2第2項所定過苛之虞、欠缺刑法上之重要性、
    犯罪所得價值低微，或為維持受宣告人生活條件之必要等情
    事，自應依刑法第38條之1第1項前段、第3項規定宣告沒收
    ，於全部或一部不能沒收或不宜執行沒收時，追徵其價額。
據上論斷，應依刑事訴訟法第273條之1第1項、第299條第1項前
段，判決如主文。
本案經檢察官徐書翰提起公訴，檢察官丙○○到庭執行職務。
中　　華　　民　　國　　111 　年　　3 　　月　　3 　　日
                  刑事第七庭    法　官  吳彥慧
以上正本證明與原本無異。
如不服本判決應於收受本判決後20日內向本院提出上訴書狀，並
應敘述具體理由。其未敘述上訴理由者，應於上訴期間屆滿後20
日內向本院補提理由書狀（均須按他造當事人之人數附繕本）「
切勿逕送上級法院」。 
　　　　　　　　　　　　　　　　書記官  張儷瓊
中　　華　　民　　國　　111 　年　　3 　　月　　4 　　日
附錄本案論罪科刑法條：
中華民國刑法第30條
幫助他人實行犯罪行為者，為幫助犯。雖他人不知幫助之情者，
亦同。
幫助犯之處罰，得按正犯之刑減輕之。

中華民國刑法第339條之4
犯第339條詐欺罪而有下列情形之一者，處1年以上7年以下有期
徒刑，得併科1百萬元以下罰金：
一、冒用政府機關或公務員名義犯之。
二、三人以上共同犯之。
三、以廣播電視、電子通訊、網際網路或其他媒體等傳播工具，
    對公眾散布而犯之。
前項之未遂犯罰之。

洗錢防制法第2條
本法所稱洗錢，指下列行為：
一、意圖掩飾或隱匿特定犯罪所得來源，或使他人逃避刑事追訴
    ，而移轉或變更特定犯罪所得。
二、掩飾或隱匿特定犯罪所得之本質、來源、去向、所在、所有
    權、處分權或其他權益者。
三、收受、持有或使用他人之特定犯罪所得。

洗錢防制法第14條
有第二條各款所列洗錢行為者，處7年以下有期徒刑，併科新臺
幣5百萬元以下罰金。
前項之未遂犯罰之。
前二項情形，不得科以超過其特定犯罪所定最重本刑之刑。